【裁判字號】    99,交聲,2604
【裁判日期】    990921
【裁判案由】    交管條例聲異
【裁判全文】
臺灣板橋地方法院交通事件裁定
原處分機關  交通部公路總局臺北區監理所
異  議  人
即受處分人  甲○○
上列異議人即受處分人因違反道路交通管理處罰條例案件，對於
交通部公路總局臺北區監理所民國99年 8月13日所為之北監自裁
字第裁40－C00000000號處分，聲明異議，本院裁定如下：
    主  文
原處分撤銷。
甲○○汽車駕駛人，駕駛汽車經測試檢定酒精濃度超過規定標準
，吊扣小型車普通駕駛執照壹年及接受道路交通安全講習。
    理  由
一、按汽車駕駛人，駕駛汽車經測試檢定酒精濃度超過規定標準
    者，處新臺幣（下同）一萬五千元以上六萬元以下罰鍰，並
    當場移置保管該汽車及吊扣其駕駛執照一年；又汽車駕駛人
    ，有上開違規情形者，應接受道路交通安全講習，道路交通
    管理處罰條例第三十五條第一項第一款、第二十四條第一項
    第二款分別定有明文。再依道路交通管理處罰條例第九十二
    條第一項所授權訂定之道路交通安全規則第一百十四條第二
    款之規定：「汽車駕駛人飲用酒類或其他類似物後其吐氣所
    含酒精濃度超過每公升零點二五毫克或血液中酒精濃度超過
    百分之零點零五以上者，不得駕車」，故駕駛汽車經測試檢
    定超過上開酒精濃度者，即屬超過酒精濃度規定標準，依首
    揭法律規定，應予處罰。
二、本件原處分認異議人即受處分人甲○○於民國九十九年三月
    二十日二十二時五十四分許，駕駛車號二三六一－MS號自用
    小客車，行經臺北縣深坑鄉○○路喜樂橋上，為臺北縣政府
    警察局新店分局深坑分駐所執勤員警攔停稽查，經測試檢定
    其吐氣所含酒精濃度達每公升零點八七毫克，超過規定不得
    駕車之標準而掣單舉發。嗣受處分人未於應到案日期內繳納
    罰緩或提出申訴，原處分機關乃依道路交通管理處罰條例第
    三十五條第一項第一款、第二十四條第一項第二款及違反道
    路交通管理事件統一裁罰基準表之規定，裁處罰鍰四萬九千
    五百元，吊扣駕駛執照十二個月，並應參加道路交通安全講
    習。
三、異議意旨略以：異議人因酒後駕車經臺灣臺北地方法院檢察
    署檢察官為緩起訴處分，命向國庫支付六萬元在案，而監理
    機關又裁處罰鍰四萬九千五百元，爰請撤銷原處分等語。
四、經查：
（一）本件異議人飲酒後於上開時、地駕駛車號二三六一－MS號
      自用小客車，為警攔檢測得其吐氣所含酒精濃度達每公升
      零點八七毫克，超過規定不得駕車之標準之事實，為異議
      人所是認，並有酒精濃度測試單、臺北縣政府警察局九十
      九年三月二十日北縣警交大字第Ｃ00000000號舉
      發違反道路交通管理事件通知單影本各一紙附卷可稽，是
      異議人有駕駛汽車經測試檢定酒精濃度超過規定標準之違
      規事實，堪以認定。
（二）按九十四年二月五日公布，九十五年二月五日施行之行政
      罰法第二十六條規定，「一行為同時觸犯刑事法律及違反
      行政法上義務規定者，依刑事法律處罰之。但其行為應處
      以其他種類行政罰或得沒入之物而未經法院宣告沒收者，
      亦得裁處之。前項行為如經不起訴處分或為無罪、免訴、
      不受理、不付審理之裁判確定者，得依違反行政法上義務
      規定裁處之。」即所謂一事不二罰原則，探究其立法目的
      ，無非以一行為同時觸犯刑事法律及違反行政法上義務規
      定時，由於刑罰與行政罰同屬不法行為之制裁，而刑罰之
      懲罰作用較強，依刑事法律處罰即足資警惕，實無一事二
      罰再處行政罰之必要，但罰鍰以外之沒入或其他種類行政
      罰，因兼具維護公共秩序之作用，為達行政目的，行政機
      關仍得併予裁處。故汽車駕駛人酒後駕車時，如同時觸犯
      刑法第一百八十五條之五之公共危險罪者，道路交通主管
      機關除依上開行政罰法第二十六條第一項但書規定，處以
      其他種類行政罰外，關於行政罰鍰部分，即應依行政罰法
      第二十六條、道路交通管理處罰條例第十條等規定移送地
      方法院檢察署處理，其後非有行政罰法第二十六條第二項
      所定不起訴等事由，不得裁處行為人罰鍰。而上開行政罰
      法第二十六條第二項雖以應受行政罰之行為如經不起訴處
      分或為無罪、免訴、不受理、不付審理之裁判確定者，始
      得另為裁決處罰，未明文包括緩起訴處分在內，但考其緩
      起訴處分之性質，實屬於附條件之便宜不起訴處分，而於
      緩起訴之條件成就後，始發生如同確定不起訴處分之禁止
      再訴效力，故於緩起訴之猶豫期間屆滿，復未經撤銷緩起
      訴時，緩起訴即發生如同確定之不起訴處分之效力，此時
      ，行為人即已終局的不受刑事法之訴追，該緩起訴處分即
      具實質之禁止再訴之確定力，原處分機關於此時再為裁決
      ，行為人無同時遭到行政處罰及刑事訴追之危險，因此，
      解釋上行政罰法第二十六條第二項之規定應包括條件成就
      之緩起訴處分之情形在內，因此酒後駕車同時觸犯公共危
      險犯行，行為人雖經緩起訴處分，然於緩起訴處分條件成
      就前，行為人隨時有受撤銷緩起訴再受刑事追訴之風險，
      行政機關自不得就同一事由裁處行為人罰鍰處分，以免行
      為人受有一事二罰之危險。是類此之案件行政機關不得對
      同一行為再課以行政罰鍰（臺灣高等法院暨所屬法院九十
      六年法律座談會刑事類提案第三六號審查意見及研究結果
      參照）。查本件異議人因上開酒後駕車之行為，同時觸犯
      刑法第一百八十五條之三之公共危險罪，業經臺灣臺北地
      方法院檢察署檢察官於九十九年四月十五日以九十九年度
      偵字第八二八六號為緩起訴處分，命其向國庫支付緩起訴
      處分金六萬元，緩起訴期間為一年，於九十九年四月二十
      九日確定，緩起訴期滿日為一百年四月二十八日等情，此
      有前開緩起訴處分書電腦列印本、臺灣臺北地方法院檢察
      署檢察官執行緩起訴處分命令通知書影本各一件在卷足憑
      。則上開緩起訴期間既尚未屆滿，異議人於緩起訴一年之
      猶豫期間內，若有刑事訴訟法第二百五十三條之三第一項
      規定之情形，檢察官尚得依職權撤銷緩起訴處分，繼續偵
      查或起訴，最終是否會被檢察官提起公訴，猶懸而未定，
      異議人尚有受刑事追訴處罰的可能，是原處分機關於異議
      人尚未經終局確定無庸受刑事處罰前之九十九年八月十三
      日逕對異議人裁處罰鍰四萬九千五百元，即與行政罰法第
      二十六條規定之意旨相違，難謂適法。
（三）雖原處分機關援引交通部九十五年七月十七日交路字第０
      九五０００六九八六號函釋及法務部行政罰法諮詢小組第
      一次會議記錄，認「緩起訴乃附帶條件的不起訴處分，亦
      即是不起訴的一種」，而認得依行政罰法第二十六條第二
      項規定，逕對異議人前開酒後駕車之行為裁處罰鍰云云，
      惟按法官依據法律獨立審判，憲法第八十條定有明文。各
      機關依其職掌就有關法規為釋示之行政命令，法官於審判
      案件時，固可予以引用，但仍得依據法律，表示適當之不
      同見解，並不受其拘束；司法行政機關所發司法行政上之
      命令，如涉及審判上之法律見解，僅供法官參考，法官於
      審判案件時，亦不受其拘束，司法院大法官會議解釋釋字
      第二一六號解釋意旨可資參照。是上開交通部函釋及法務
      部行政罰法諮詢小組會議記錄結論，既與本院前揭見解不
      同，本院自不受其拘束，附此敘明。
五、綜上所述，異議人於前揭時、地駕駛汽車，經測試檢定酒精
    濃度超過規定標準之違規事證明確，堪予認定，惟原處分機
    關在緩起訴處分尚未實質確定前，逕裁處異議人罰鍰四萬九
    千五百元部分，顯與行政罰法第二十六條第一項前段、第二
    項之規定意旨有違，即有可議；至原處分機關依前揭道路交
    通管理處罰條例第三十五條第一項第一款及第二十四條第一
    項第二款之規定，裁處異議人吊扣駕駛執照十二個月及參加
    道路交通安全講習部分，因屬行政罰法第二十六條第一項但
    書及第二條第一款、第四款所稱之「其他種類行政罰」，兼
    具維護公共秩序之作用，為達此行政目的，原處分機關就此
    部分予以裁處，並無違誤。異議人雖僅就罰鍰部分聲明異議
    ，惟本件酒後駕車為一個交通違規行為，罰鍰、吊扣駕駛執
    照及接受道路交通安全講習部分無從分離，從而，異議人提
    起本件異議為有理由，本院自應將原處分撤銷，自為裁罰如
    主文第二項所示，以期適法（臺灣高等法院暨所屬法院九十
    八年法律座談會刑事類提案第二０號、第二三號研討結果參
    照）。
據上論斷，應依道路交通案件處理辦法第二十條前段，裁定如主
文。
中    華    民    國    99    年    9     月    21    日
                    交通法庭    法  官  劉  安  榕
以上正本證明與原本無異
如不服本裁定，應於裁定送達後5 日內敘明抗告理由，向本院提
出抗告狀。
                                書記官  陳  盈  真
中    華    民    國    99    年    9     月    23    日

司法院資訊處製作；財團法人民間司法改革基金會備份。
